臺灣高等法院臺中分院刑事判決　　　　94年度上訴字第1800號
上　訴　人
即　被　告　戊○○
指定辯護人　本院公設辯護人丁○○
上列上訴人因偽造有價證券等案件，不服臺灣南投地方法院94年
度訴字第274號中華民國94年8月3日第一審判決（起訴案號：臺
灣南投地方法院檢察署93年度偵緝字第186號、94年度偵字第86
4號），提起上訴，本院判決如下：
    主    文
原判決撤銷。
戊○○意圖為自己不法之所有，而侵占自己持有他人之物，處有
期徒刑柒月；又意圖供行使之用，而偽造有價證券，處有期徒刑
壹年柒月，在附表所示本票壹紙所偽造以「乙○○」為發票人部
分，沒收。應執行有期徒刑貳年，在附表所示本票壹紙所偽造以
「乙○○」為發票人部分，沒收。
    事　  實
一、乙○○與李秀美係父女關係，戊○○則約自民國（下同）八
    十六年十一月間起，與李秀美交往，其後二人並成男女朋友
    關係（二人之男女朋友關係大約持續至九十三年六、七月間
    ）。惟在八十六年十月間，李秀美即以其名義購買車牌號碼
    為Ｒ７─２８１７號之自用小客車一輛（國瑞廠牌、１９９
    ８ＣＣ、１９９７年份）使用，後在八十八年間，因乙○○
    及李秀美二人欲以乙○○之名義辦理貸款，且欲以上開自用
    小客車作為動產抵押，李秀美乃將上開自用小客車辦理過戶
    給乙○○，但實際上，上開車輛仍由李秀美使用。後至九十
    二年三、四月間，因戊○○平常所騎乘之機車壞掉，向李秀
    美借用上開自用小客車，李秀美乃將上開車牌號碼為Ｒ７─
    ２８１７號之自用小客車一輛借給戊○○使用，戊○○因而
    取得持有。
二、詎戊○○因缺錢支用，竟意圖為自己不法所有，未經上開車
    輛之出借人李秀美及上開車輛之所有人乙○○二人之同意，
    於九十二年六月十八日，將其因借貸而持有之上開自用小客
    車，逕駛往南投縣埔里鎮○○路○段一三九號「聯邦當舖」
    ，易持有為所有，而擅自將上開車輛典當借款新台幣（下同
    ）十五萬元而為處分，得款供己作為清償債務等用途支用。
    其後，戊○○屆期雖有償還「車輛典當款」而取回車輛，但
    於同年七月二十八日，又未經李秀美及乙○○之同意，而將
    上開自用小客車再次駛往南投縣埔里鎮○○路○段一三九號
    「聯邦當舖」，再將上開車輛典當借款十五萬元，得款亦供
    己支用，隨後並又於九十二年十月二十九日，再度前往「聯
    邦當舖」追加典當借款七萬元（累計典當二十二萬元），並
    諉稱車主乙○○因住院需要用車，要求「原車使用」（即借
    出「典當車」使用）。「聯邦當舖」負責人丙○○雖有同意
    ，但因典當車輛被借走之後即失其擔保功能，為求保障，丙○○除要求戊○○簽發如附表所示之本票一紙外，並要求車
    主乙○○必須擔任本票之共同發票人。詎戊○○明知其並未
    徵得乙○○之同意或授權，竟意圖供行使之用，另起偽造本
    票有價證券之犯意，在附表所示本票一紙之共同發票人欄下
    ，偽造「乙○○」之簽名一枚，據以偽造乙○○共同擔任上
    開本票發票人之有價證券完成，後再交給丙○○，作為上開
    追加借款之後，要借出典當車輛使用之擔保，丙○○因而同
    意戊○○借出上開車輛。嗣因戊○○無力清償上開欠款，亦
    未於期限內將上開車輛駛回聯邦當舖，經聯邦當舖以存證信
    函通知乙○○，乙○○始知上情。
三、案經被害人乙○○訴由南投縣政府警察局埔里分局移請臺灣
    南投地方法院檢察署檢察官偵查，暨由同署察署檢察官自動
    檢舉偵查起訴。
    理　  由
一、訊據本案上訴人即被告戊○○（以下簡稱為被告）對於：本
    案告訴人乙○○與李秀美係父女關係，伊係約自八十六年十
    一月間起，與李秀美交往，其後成為男女朋友關係（二人之
    男女朋友關係大約持續至九十三年六、七月間），及上開車
    牌號碼為Ｒ７─２８１７號之自用小客車一輛，係李秀美於
    八十六年十月間以其個人名義購買，後至八十八年間因為上
    開原因，遂辦理過戶給乙○○，但實際仍由李秀美使用，而
    伊則係在九十二年三、四月間，因向李秀美借用上開自用小
    客車，因而取得持有等情，雖均是認無誤；另被告亦坦承伊
    確有於九十二年六月十八日、及同年七月二十八日，先後二
    次將上開自用小客車駛往南投縣埔里鎮○○路○段一三九號
    之「聯邦當舖」為上開典當行為，且坦承伊在九十二年十月
    二十九日，又再度前往「聯邦當舖」追加典當借款七萬元，
    且為借出「典當車」使用，有在伊所簽發如附表所示本票一
    紙之發票人欄下，簽寫「乙○○」姓名之情事；但被告矢口
    否認伊之上開所為，有何犯罪情事，並辯稱：上開車輛伊亦
    有支付分期款，後來伊歷次典當車輛，李秀美均有同意且有
    同行，所得款項亦係用來支付支票款及供應李秀美之日常開
    支，伊實無為自己不法所有之意圖，至於後來「聯邦當舖」
    要伊簽發本票並列乙○○為共同發票人時，伊因乙○○之支
    票常借伊使用，當時李秀美亦有在場，且同意伊在本票上面
    簽寫「乙○○」之姓名，伊乃在囑請李秀美代為轉告乙○○
    之後，才在本票發票人欄下，代簽「乙○○」之姓名，主觀
    上並無偽造有價證券之犯意，均應不為罪等語。
二、然查：
（一）本案上開登記為告訴人乙○○所有之車牌號碼Ｒ７─２８
      １７號自用小客車一輛，確係告訴人乙○○之女李秀美於
      九十二年三、四月間因上開原因借給被告使用，此後被告
      於九十二年六月十八日、及同年七月二十八日、以及同年
      十月二十九日，先後三次將上開自小客車向南投縣埔里鎮
      ○○路○段一三九號之「聯邦當舖」依序分別典當借款十
      五萬元、十五萬元、及追加典當借款七萬元，事先並未徵
      得告訴人乙○○、及證人李秀美之同意，其等二人亦均不
      知情，此情已據告訴人乙○○、及證人李秀美於偵、審中
      指證明確。證人即「聯邦當舖」之負責人丙○○除於偵、
      審中證述被告確有上開典當借款及追加典當借款之行為外
      ，並於原審法院審理時，證述：九十二年六月十八日、及
      同年十月二十九日，均只被告一人單獨前往「聯邦當舖」
      ，另九十二年七月二十八日車上雖有一名女子同行，但其
      沒有看到該名女子之臉部，故不知此人是否為李秀美等語
      （見原審卷宗第三七、三八頁）。被告於偵查中，亦坦承
      無法提出證據證明李秀美有同去典當車輛之事實，此部分
      所辯，已難採信。
（二）被告雖又辯稱：該車頭期款為李秀美所付，其餘大部分之
      分期款均為伊所支付，該車是伊與李秀美所共同購買云云
      。但被告辯稱曾經支付上開自小客車之分期款部分，為證
      人李秀美堅詞否認。被告亦未提出證據或指出證明方法，
      以供調查其所辯是否為真實。況證人李秀美在原審法院審
      理時，已證述：上開自小客車是八十六年買的，頭期款二
      十萬元是伊支付，貸款為五十五萬元，每期清償金額為二
      萬五千多元，也是伊所支付，其都是用車廠所給予之匯款
      單以伊名義電匯匯給車廠公司帳號，被告並沒有代伊支付
      分期款，伊在被告經營的電動玩具店工作，並沒有領薪水
      ，而是以薪水當作車資來墊付的，在中華店墊付五個月，
      中山店的時候墊付三個月，加起來總共墊付八個月，被告
      拿薪水給伊，跟伊說這個薪水，讓其拿去支付車子的貸款
      用，此外伊並沒有另外領薪水，而伊雖未與被告約定薪水
      ，但伊上大夜班，一個小時八百元，一個月二萬四千元，
      還有其他獎金，剛好就是每期貸款金額等語（見原審法院
      九十四年七月二十一日審理筆錄）。是被告辯稱上開自用
      小客車每期之貸款金額，均係伊所支付一節，尚不足採信
      。況被告縱使曾經代為支付上開自用小客車之部分價金，
      亦無從據以認定此輛自用小客車即歸被告所有，難認其可
      擅自典當上開車輛。被告此部分所辯，尚非可採。
（三）被告雖另又辯稱：伊歷次典當車輛所得款項，係用來支付
      支票款及供應李秀美之日常開支，伊實無為自己不法所有
      之意圖等語，並於偵查中即提出繳款收據六紙及使用牌照
      稅影本為證（見九十三年度偵緝字第一八六號偵卷第三八
      至四八頁）。但被告於偵查中已坦承上開典當所得款項，
      部分係用於生意周轉，大部分用來軋支票，僅有小部分係
      用來支付李秀美之信用貸款及保險費。而其所提出與車主
      即告訴人乙○○有關之南投縣稅捐稽徵處九十二年全期使
      用牌照稅繳款書，並無任何「收款公庫及經收人」之蓋章
      。而被告縱使曾經替告訴人乙○○、及證人李秀美支付部
      分費用，此部分雙方債權、債務關係應如何理算，亦與被
      告能否擅自典當上開車輛，係屬二事；另車輛已借給被告
      使用，相關稅捐應由何人繳納，亦與雙方之約定有關。被
      告未經同意，即無權行使上開車輛所有權人之權能，而擅
      自典當上開車輛。被告以其曾將典當所借得之部分款項，
      支付告訴人乙○○、及證人李秀美名義之費用，即據以辯
      稱其並無為自己不法所有之意圖，亦非可採。
（四）另外，本案被告於九十二年十月二十九日，再度前往「聯
      邦當舖」追加典當借款七萬元時，確有諉稱車主乙○○因
      住院需要用車，要求「原車使用」（即借出「典當車」使
      用），「聯邦當舖」負責人丙○○雖有同意，但因典當車
      輛被借走之後即失其擔保功能，為求保障，丙○○除要求
      戊○○簽發如附表所示之本票一紙外，並要求車主乙○○
      必須擔任本票之共同發票人，被告乃在附表所示本票一紙
      之共同發票人欄下，簽寫「乙○○」之簽名一枚，完成乙○○共同擔任上開本票發票人之行為，後再交給丙○○，
      作為上開追加借款之後，要借出典當車輛使用之擔保，上
      情業經證人丙○○於偵、審中均證述明確，並有上開本票
      影本及「聯邦當舖」所發存證信函影本各一紙在卷可稽。
      證人丙○○並於偵查中證稱：「乙○○事先不知道，戊○○沒有將典當車駛回我店裏後，我去找乙○○，他才知道
      車在我這裏典當」等語。即使被告在偵查中，亦曾供述：
      「．．．．．．我冒用乙○○的姓名簽發本票的部分，我
      知道錯了．．．．．．此部分我願意認罪」（偵緝卷第八
      八頁）。復據告訴人乙○○、及證人李秀美於偵、審中均
      明確指證並不知悉亦未同意被告為此行為，被告此部分所
      辯上開，難認可信。
三、綜上所述，本案被告上開犯罪事證明確，應法論科。核被告
    所為：（一）就其典當上開車輛部分，係犯刑法第三百三十
    五條第一項之侵占罪。就此部分，被告雖有多次典當上開車
    輛之行為，惟按刑法第三百三十五條第一項之侵占罪，為財
    產犯罪之一種，係行為人將其所持有他人之物，意圖為自己
    或第三人不法之所有，而實行不法領得，為犯罪構成要件。
    其實行不法領得之侵占行為，凡事實上之處分及法律上之處
    分，均包括在內。而行為人在實行不法領得之侵占行為之後
    ，縱使再將其所侵占之物，再為同種或異種之事實上處分或
    法律上處分之行為，本質上仍屬侵占行為之繼續狀態，不再
    另論侵占罪。故本案被告基於為自己不法所有之意圖，就其
    所持有告訴人乙○○之上開自用小客車，於九十二年六月十
    八日以實行其不法領得之意思，將之侵占入己而為典當借款
    之時，其上開所為雖已成立刑法第三百三十五條第一項侵占
    罪，但其嗣後將所典當之物贖回再為典當借貸（或追加典當
    借貸）之行為，本質上仍係就其已侵占入己之物，再為同種
    法律上處分之行為，此部分所為，僅係上開侵占行為之賡續
    ，自不論以侵占罪之連續犯。（二）又本票乃表彰財產權之
    證券，行使或處分本票上所表彰之權利，以本票之占有為必
    要，堪認本票係刑法第二百零一條第一項所規定之有價證券
    ，被告未經告訴人乙○○之同意或授權，即無權冒用其名義
    簽發本票。被告意圖供行使之用，未經告訴人乙○○之同意
    或授權，在系爭本票之發票人欄內偽簽乙○○之署名，再持
    以行使，交付「聯邦當舖」，核被告此部分所為，係犯刑法
    第二百零一條第一項之偽造有價證券罪。至其偽造「乙○○
    」簽名之行為，係偽造有價證券之部分行為，應不另論罪。
    被告偽造有價證券之後又持以行使，其行使偽造有價證券之
    低度行為，已被偽造有價證券之高度行為所吸收，亦不另論
    罪。（三）本案公訴人雖認被告又有在附表所示之本票上面
    偽造「乙○○」之指印署押，惟被告於本院審理時否認此情
    ，辯稱上開指印係按捺在其所書寫之自己地址上，與告訴人
    乙○○無關。就此部分，證人丙○○之家屬雖向本院陳報上
    開證人因頭內出血病重，致無法到庭，惟本院審閱卷內之附
    表所示本票影本（見九十三年度偵緝字第一八六號偵查卷宗
    第六五頁），其上之指印文比較明顯者，共有三枚，分別在
    小寫金額、大寫金額書寫處各有一枚，另在發票人「戊○○
    」簽名右下方之書寫地址處亦有一枚。此外，在發票人「乙○○」簽名下方是否有指印文，本不明顯，縱有小部分泥跡
    ，主要亦係在被告住址之書寫處，再徵之本案被告既係在證
    人丙○○之前簽發上開本票，證人丙○○亦知被告並非告訴
    人乙○○，在此情形，被告縱可向證人丙○○佯稱其有獲得
    告訴人乙○○之同意而代為簽名簽發本票，但指印之按捺並
    非他人所可代為，證人丙○○亦不可能誤認被告所按捺之指
    印係告訴人乙○○之指印，自難認被告有在證人丙○○面前
    偽造告訴人乙○○指印署押之動機。故被告此部分所辯，為
    本院所採信。因公訴人認此部分，與被告上開偽造有價證券
    之犯行，係屬實質上一罪，爰不就此另為被告無罪之諭知。
    （四）另被告在第一次典當上開自用小客車時，其侵占犯行
    即已成立。此後在犯罪狀態繼續中，係因追加典當借款且要
    求「原車使用」，經「聯邦當舖」負責人丙○○為求保障，
    而要求被告簽發如附表所示之本票一紙，且要求車主即告訴
    人乙○○必須擔任本票之共同發票人，在此情形，被告才意
    圖供行使之用而偽造以告訴人乙○○名義擔任上開本票發票
    人之有價證券，被告就此部分所犯，顯係嗣後另行起意，且
    與其上開侵占行為，在客觀上亦難認有方法目的之牽連關係
    ，二罪應予分論併罰（公訴人於原審法院準備程序更正二罪
    為牽連犯，尚有未洽）。（五）再查，刑法第二百零一條第
    一項偽造有價證券罪之法定最輕本刑為有期徒刑三年，本案
    被告因經濟狀況不佳，經「聯邦當舖」要求擔保，思及告訴
    人乙○○之女李秀美與其為男女朋友關係且常期借車，一時
    失慮而犯本罪，再依其偽造之本票數量為一紙，金額為七萬
    元，且係供擔保債務使用等等犯案情節客觀觀察，若科處被
    告最輕本刑有期徒刑三年，仍屬過重，而有情輕法重之情，
    被告此部分犯罪情節足以引起一般人之同情而認尚堪憫恕，
    應依刑法第五十九條規定酌量減輕其刑。（六）末按，偽造
    之有價證券，不問屬於犯人與否，沒收之，刑法第二百零五
    條定有明文。而在票據上簽名者，依票上所載文義負責，二
    人以上共同簽名者，應連帶負責；又票據之偽造或票據上簽
    名之偽造，不影響於真正簽名之效力，從而二人以上共同在
    本票之發票人欄簽名者，應連帶負發票人責任，倘其中有部
    分屬於偽造，雖不影響於其餘真正簽名者之效力，但偽造之
    部分，仍應依上開規定，諭知沒收，至非屬偽造之發票人部
    分，則仍屬有效之票據，不在應依法沒收之列（參照最高法
    院八十四年臺上字第一五五○號判例、九十年臺上字第一七
    三三號判決）。從而，如附表所示之本票一紙，其中有關告
    訴人乙○○為發票人部分，既屬偽造之有價證券，即應依刑
    法第二百零五條規定，予以宣告沒收。又此部分有價證券既
    經宣告沒收，則上開本票上所偽造之「乙○○」簽名，自無
    庸再依刑法第二百十九條規定予以宣告沒收，併此敘明。
四、原審判決就被告上開所犯予以論罪科刑，固非無見，惟原審
    判決認定被告所犯上開侵占罪、及意圖供行使之用而偽造有
    價證券罪，二者有方法目的之牽連關係，應依刑法第五十五
    條牽連犯之規定從一重處斷，尚有未洽，另認被告亦有在附
    表所示之本票上面偽造「乙○○」之指印文署押，此部分亦
    有未合。是本案被告上訴否認犯罪，其上訴雖無理由，但原
    審判決既有上開可議之處，即屬無可維持，自應由本院將原
    審判決予以撤銷改判。爰審酌被告之品行、犯罪動機、所生
    危害、及犯罪後飾詞否認犯行又未賠償告訴人所受損害等一
    切犯罪情狀，就其所犯二罪，分別量處如主文第二項所示之
    刑，且依法定其應執行之刑。在附表所示本票一紙上面所偽
   造以「乙○○」為發票人部分，依法宣告沒收。
五、據上論斷，應依刑事訴訟法第三百六十九條第一項前段、第
    三百六十四條、第二百九十九條第一項前段、刑法第三百三
    十五條第一項、第二百零一條第一項、第二百零五條、第五
    十九條、第五十一條第五款，罰金罰鍰提高標準條例第一條
    前段，判決如主文。
本案經檢察官甲○○到庭執行職務。
中　　華　　民　　國　　94　　年　　10　　月　　26　　日
              刑事第三庭  審判長法　官　江　錫　麟
                                法　官　胡　忠　文
                                法　官　廖　柏　基
上列正本證明與原本無異。
偽造有價證券部分，得上訴。
侵占罪部分，除非就此罪與偽造有價證券罪是否為裁判上一罪有
爭議，否則不得上訴。
如不服本判決應於收受送達後十日內向本院提出上訴書狀，其未
敘述上訴之理由者並得於提起上訴後十日內向本院補提理由書（
均須按他造當事人之人數附繕本）。
                                書記官　詹　錫　朋
中　　華　　民　　國　　94　　年　　10　　月　　26　　日
附表：
  ┌─────┬────┬────┬─────┬───┐
  │票    號  │ 發票日 │ 到期日 │  面額    │發票人│
  │          │（民國）│（民國）│（新台幣）│      │
  ├─────┼────┼────┼─────┼───┤
  │ＷＧ      │九十二年│九十二年│ 七萬元   │戊○○│
  │0000000   │十月二十│十一月二│          │乙○○│
  │          │九日    │十七日  │          │      │
  └─────┴────┴────┴─────┴───┘
附錄本案論科法條：
刑法第二百零一條第一項：
意圖供行使之用，而偽造、變造公債票、公司股票或其他有價證
券者，處三年以上十年以下有期徒刑，得併科三千元以下罰金。
刑法第三百三十五條第一項
意圖為自己或第三人不法之所有，而侵占自己持有他人之物者，
處五年以下有期徒刑、拘役或科或併科一千元以下罰金。　　Ｉ
